【裁判字號】    91,訴,1318
【裁判日期】    920318
【裁判案由】    選罷法等
【裁判全文】
臺灣板橋地方法院刑事判決                        九十一年度訴字第一三一八號
    公  訴  人  臺灣板橋地方法院檢察署檢察官
    被      告  壬○○
    選任辯護人  江燕偉律師
    被      告  辛○○
                庚○○
                乙○○
                丁○○
                癸○○
                子○○
                辰○○
                戊○○
                丙○○
                卯○○
右列被告等因違反公職人員選舉罷免法等案件，經檢察官提起公訴（九十一年度選偵
字第八四號），本院判決如左：
    主  文
壬○○對於有投票權之人，交付賄賂，而約其投票權為一定之行使，處有期徒刑參月
，如易科罰金，以參佰元折算壹日。禠奪公權壹年。
辛○○有投票權之人，收受賄賂，而許以其投票權為一定之行使，處有期徒刑貳月，
如易科罰金，以參佰元折算壹日。禠奪公權壹年。緩刑貳年。所收受之賄賂新台幣壹
仟元沒收之。如全部或一部不能沒收時，追徵其價額。
庚○○共同連續對於有投票權之人，交付賄賂，而約其投票權為一定之行使，處有期
徒刑伍月，如易科罰金，以參佰元折算壹日。禠奪公權壹年。緩刑貳年。
乙○○有投票權之人，收受賄賂，而許以其投票權為一定之行使，處有期徒刑貳月，
如易科罰金，以參佰元折算壹日。禠奪公權壹年。緩刑貳年。所收受之賄賂新台幣伍
佰元沒收之。如全部或一部不能沒收時，追徵其價額。
丁○○共同連續對於有投票權之人，交付賄賂，而約其投票權為一定之行使，處有期
徒刑肆月，如易科罰金，以參佰元折算壹日。禠奪公權壹年。又有投票權之人，收受
賄賂，而許以其投票權為一定之行使，處有期徒刑參月，如易科罰金，以參佰元折算
壹日。禠奪公權壹年。所收受之賄賂新台幣陸仟元沒收之。如全部或一部不能沒收時
，追徵其價額。應執行有期徒刑陸月，如易科罰金，以參佰元折算壹日。禠奪公權壹
年。緩刑貳年。所收受之賄賂新台幣陸仟元沒收之。如全部或一部不能沒收時，追徵
其價額。
癸○○有投票權之人，收受賄賂，而許以其投票權為一定之行使，處有期徒刑參月，
如易科罰金，以參佰元折算壹日。禠奪公權壹年。緩刑貳年。所收受之賄賂新台幣肆
仟元沒收之。如全部或一部不能沒收時，追徵其價額。被訴預備投票行賄罪部分無罪
。
子○○有投票權之人，收受賄賂，而許以其投票權為一定之行使，處有期徒刑參月，
如易科罰金，以參佰元折算壹日。禠奪公權壹年。緩刑貳年。所收受之賄賂新台幣肆
仟元沒收之。如全部或一部不能沒收時，追徵其價額。被訴預備投票行賄罪部分無罪
。
辰○○有投票權之人，收受賄賂，而許以其投票權為一定之行使，處有期徒刑參月，
如易科罰金，以參佰元折算壹日。禠奪公權壹年。緩刑貳年。所收受之賄賂新台幣肆
仟元沒收之。如全部或一部不能沒收時，追徵其價額。被訴預備投票行賄罪部分無罪
。
戊○○有投票權之人，收受賄賂，而許以其投票權為一定之行使，處有期徒刑貳月，
如易科罰金，以參佰元折算壹日。禠奪公權壹年。緩刑貳年。所收受之賄賂新台幣貳
仟元沒收之。如全部或一部不能沒收時，追徵其價額。被訴預備投票行賄罪部分無罪
。
丙○○、卯○○均無罪。
    事  實
一、壬○○係民國九十一年公職人員縣議會議員選舉臺北縣第四選區（土城市、三峽
    鎮、鶯歌鎮、樹林市）登記第二號縣議員候選人歐金獅之支持者，其為求歐金獅
    能順利當選，於上開縣議員選舉期間，竟不思以正當方法進行助選活動，而於九
    十一年一月某日，在有投票權人辛○○位於臺北縣鶯歌鎮○○路三一八巷二弄十
    八號四樓之住處，交付新台幣（下同）一千元予辛○○，並要求辛○○投票給歐
    金獅，辛○○當場收受該一千元，並應允投票予歐金獅。庚○○係登記第二號縣
    議員候選人歐金獅及同時選舉之公職人員鄉鎮市長登記第二號鶯歌鎮鎮長候選人
    蘇麗雪之支持者，其為使蘇麗雪、歐金獅順利當選，即基於投票行賄罪之概括犯
    意，於九十一年一月十五日，先以電話連繫具有投票權之乙○○前往其位於臺北
    縣鶯歌鎮○○街十二號之住處，乙○○到達後，庚○○即交付五百元予乙○○，
    並要求乙○○投票給蘇麗雪，乙○○當場收受該五百元，並應允投票予蘇麗雪；
    再於上址，交付四千元予有投票權人丁○○，約定以每票一千元之代價，要求丁○○及其具有投票權之家人在內共四人，應投票予蘇麗雪與歐金獅，丁○○應允
    之，並與庚○○共同基於投票行賄罪之犯意聯絡，收受庚○○另行交付之一萬六
    千元，允諾以每票一千元之代價轉向其他有投票權之人交付賄賂，並約定投票予
    蘇麗雪與歐金獅。丁○○收受該一萬六千元後，將其中二千元充為自己允諾庚○○投票予蘇麗雪及歐金獅之代價，並以加菜金名義轉贈予身心障礙人士丑○○，
    餘款一萬四千元，則另基於投票行賄罪之概括犯意，連續於九十一年一月十五日
    ，在有投票權人癸○○位於臺北縣鶯歌鎮○○街七巷十五號之住處，交付四千元
    予癸○○，約定以每票一千元之代價，要求癸○○及其具有投票權之家人在內共
    四人，應投票予蘇麗雪與歐金獅，癸○○應允之；又於九十一年一月十六日，在
    子○○位於臺北縣鶯歌鎮○○街七巷十二號之住處，交付四千元予子○○，約定
    以每票一千元之代價，要求子○○及其具有投票權之家人在內共四人，應投票予
    蘇麗雪及歐金獅，子○○應允之；復在有投票權人辰○○位於臺北縣鶯歌鎮○○
    街二二號之住處，交付四千元予辰○○，約定以每票一千元之代價，要求辰○○
    及其具有投票權之家人在內共四人，應投票予蘇麗雪及歐金獅，辰○○應允之；
    末在有投票權人戊○○（曾因贓物案件，於八十一年九月四日，經臺灣桃園地方
    法院判處有期徒刑六月，如易科罰金，以三百元折算一日確定，嗣於八十一年十
    月十三日易科罰金執行完畢，不構成累犯）位於臺北縣鶯歌鎮○○街二六號之住
    處，交付二千元予戊○○，約定以每票一千元之代價，要求戊○○及其具有投票
    權之家人在內共二人，應投票予蘇麗雪與歐金獅，戊○○應允之，嗣經祕密證人
    甲１（年籍資料詳卷）向臺北縣政府警察局檢舉始循線查獲。而丁○○於偵查中
    則自白上情。
二、案經臺北縣政府警察局移送臺灣板橋地方法院檢察署檢察官偵查起訴。
    理  由
壹、有罪部分：認定犯罪事實所憑之證據及理由
一、訊據被告壬○○、辛○○就被告壬○○於上揭時地交付被告辛○○一千元之情固
    皆坦承不諱，然皆矢口否認有何投票行賄或投票收賄之犯行，並皆辯稱：該一千
    元係被告壬○○貼補被告辛○○綁選舉旗子及開車綁選舉旗子之加油費云云。惟
    查：被告壬○○於九十一年一月某日，在被告辛○○位於臺北縣鶯歌鎮○○路三
    一八巷二弄十八號四樓之住處，交付一千元予被告辛○○，並要求被告辛○○投
    票予九十一年公職人員縣議會議員選舉臺北縣第四選區登記第二號縣議員候選人
    歐金獅，被告辛○○當場收受該一千元，並應允投票予歐金獅之事實，業據被告
    辛○○於警偵訊中自白稱：被告壬○○於九十一年一月某日，在伊住處交付一千
    元予伊，要伊投給登記第二號縣議員候選人歐金獅等語甚詳（詳臺灣板橋地方法
    院檢察署九十一年度選他字第二四三號偵查卷宗第十六頁、第十七頁、第九六頁
    反面、第九六頁反面，下簡稱偵查卷宗），而被告壬○○與被告辛○○就係為何
    人助選綁選舉旗子之情，被告壬○○供稱：係為登記第二號鶯歌鎮鎮長候選人蘇
    麗雪助選云云（詳本院九十一年七月三十日訊問筆錄），亦與被告辛○○供稱：
    係為登記第二號縣議員候選人歐金獅助選云云有所歧異（詳同日訊問筆錄），況
    被告壬○○就為何交付被告辛○○一千元之因，其於警訊中本陳稱：因被告辛○○有時幫伊開車，伊會貼補被告辛○○車油錢云云（詳偵查卷宗第八頁反面），
    嗣於本院調查中則改以前開言詞置辯，前後互核，就交付該一千元之因，其供述
    亦有所不符，又倘被告壬○○所辯：係幫登記第二號鶯歌鎮鎮長候選人蘇麗雪助
    選等語果屬非虛，既被告辛○○係為登記第二號鶯歌鎮鎮長候選人蘇麗雪助選，
    則與登記第二號鶯歌鎮鎮長候選人蘇麗雪無關之被告壬○○何需自掏腰包貼補被
    告辛○○一千元？是以，被告壬○○所辯，顯係卸責之詞，而被告辛○○嗣於本
    院調查中改異其詞，顯係維護被告壬○○之詞，皆不足採信，被告壬○○、辛○○投票收賄、行賄之犯行，皆洵堪認定。至公訴人固認被告壬○○亦係登記第二
    號鶯歌鎮鎮長候選人蘇麗雪之支持者，其為求登記第二號鶯歌鎮鎮長候選人蘇麗
    雪能順利當選，於交付被告辛○○一千元時，亦要求被告辛○○投票予登記第二
    號鶯歌鎮鎮長候選人蘇麗雪云云，然此為被告辛○○所否認，並陳稱：被告壬○○係交待需投給登記第二號縣議員候選人歐金獅，並未交待需投給登記第二號鶯
    歌鎮鎮長候選人蘇麗雪等語在卷（詳偵查卷宗第十七頁），本院復查無其他證據
    足以證明被告壬○○於交付被告辛○○一千元時，除要求被告辛○○需投票予登
    記第二號縣議員候選人歐金獅外，同時要求被告辛○○需投票予登記第二號鶯歌
    鎮鎮長候選人蘇麗雪，是以，此部分應屬不能證明，公訴人此部分所認，容有誤
    會，附此敘明。
二、訊據被告庚○○固坦承於上開時地交付被告乙○○五百元、交付被告丁○○二萬
    元，惟否認有何投票行賄之犯行，並辯稱：五百元係委請被告乙○○發傳單之費
    用，另因伊於八十年間洗腎時，曾獲登記第二號鶯歌鎮鎮長候選人蘇麗雪之幫助
    ，故自掏腰包拿出二萬元予被告丁○○，委請被告丁○○幫忙發登記第二號鶯歌
    鎮鎮長候選人蘇麗雪之傳單及旗子云云；被告乙○○則承認收受被告庚○○交付
    之五百元之情，惟否認有何投票收賄之犯行，並以：五百元係伊幫登記第二號鶯
    歌鎮鎮長候選人蘇麗雪插旗子及發傳單之費用等語置辯。經查：被告庚○○於九
    十一年一月十五日，先以電話連繫被告乙○○前往其位於臺北縣鶯歌鎮○○街十
    二號之住處，被告乙○○到達後，被告庚○○即交付五百元予被告乙○○，並要
    求被告乙○○投票予登記第二號鶯歌鎮鎮長候選人蘇麗雪，被告乙○○當場收受
    該五百元，並應允投票予蘇麗雪；被告庚○○復於上址，交付四千元予被告丁○○，約定以每票一千元之代價，要求被告丁○○及其具有投票權之家人在內共四
    人，應投票予蘇麗雪及登記第二號縣議員候選人歐金獅，被告丁○○應允之，並
    收受被告庚○○另行交付之一萬六千元，允諾以每票一千元之代價轉向其他有投
    票權之人交付賄賂，並約定投票予蘇麗雪及歐金獅等情，分據被告庚○○於警訊
    中自白稱：伊於九十一年一月十五日打電話予被告乙○○，要求其前來伊位於臺
    北縣鶯歌鎮○○路十二號之住處，並拿五百元予被告乙○○，請其投給登記第二
    號鶯歌鎮鎮長候選人蘇麗雪，並發收賄選金予被告丁○○，要求其投給登記第二
    號鶯歌鎮鎮長候選人蘇麗雪及登記第二號縣議員候選人歐金獅，復要求被告丁○○轉向其他選民發放賄選金等語（詳偵查卷宗第九頁反面、第十頁）；被告乙○○於警訊中自白稱：九十一年一月某日晚上，被告庚○○打電話要伊前往其住處
    ，伊前往後，被告庚○○即交付伊五百元要求伊投票予登記第二號鶯歌鎮鎮長候
    選人蘇麗雪，並表示係由登記第二號鶯歌鎮鎮長候選人蘇麗雪託其向伊買票等語
    （詳偵查卷宗第十八頁反面）；及被告丁○○於警偵訊及本院調查中自白稱：九
    十一年一月二十二日前一星期某日，伊經過被告庚○○住處前，因伊家中有四票
    ，被告庚○○即交付伊四千元，並陳稱係登記第二號鶯歌鎮鎮長候選人蘇麗雪及
    登記第二號縣議員候選人歐金獅所發之賄選買票金，要求伊投票予登記第二號鶯
    歌鎮鎮長候選人蘇麗雪及登記第二號縣議員候選人歐金獅，伊說好，被告庚○○
    另交付伊一萬六千元，要求伊以每票一千元轉發出去等語無訛（詳偵查卷宗第十
    一頁反面、第十三頁反面、第九三頁、本院九十一年七月三十日訊問筆錄），且
    互核相符，是以，被告庚○○、乙○○事後翻異其詞，皆係避就之詞，均委無足
    採。至公訴人固亦認：被告庚○○於交付被告乙○○五百元時，除要求其需投票
    予登記第二號鶯歌鎮鎮長候選人蘇麗雪外，同時要求需投票予登記第二號之縣議
    員候選人歐金獅云云。經查：被告庚○○於警訊中固陳稱：伊交付款項予被告乙○○時，有要求需投票予登記第二號之縣議員候選人歐金獅及登記第二號之鶯歌
    鎮鎮長候選人蘇麗雪等語（詳偵查卷宗第十頁），然被告乙○○於警訊中係陳稱
    ：被告庚○○交付五百元予伊，係要求伊投票予登記第二號鶯歌鎮鎮長候選人蘇
    麗雪等語（詳偵查卷宗第十八頁反面），則被告庚○○交付被告乙○○五百元時
    ，應僅要求被告乙○○需投票予登記第二號鶯歌鎮鎮長候選人蘇麗雪，並未同時
    要求被告乙○○需投票予登記第二號之縣議員候選人歐金獅，應堪認定，準此，
    公訴人此部分所認，容有誤會。另被告丁○○於本院調查中固陳稱：被告庚○○
    交付二萬元係要求伊投票予登記第二號鶯歌鎮鎮長候選人蘇麗雪，另要求伊轉發
    予其他有投票權人，未要求伊投票予登記第二號縣議員候選人歐金獅，因伊未聽
    聞登記第二號縣議員候選人歐金獅云云（詳本院九十一年七月三十日訊問筆錄）
    ，然此核與被告庚○○於警訊、被告丁○○於警偵訊互核相符之被告庚○○交付
    被告丁○○款項時，表明係登記第二號鶯歌鎮鎮長候選人蘇麗雪及登記第二號縣
    議員候選人歐金獅之賄選買票金額，且要求需投票予前開二位候選人之前開陳述
    不符（詳偵查卷宗第九頁反面、第十一頁反面、第九三頁），且被告丁○○嗣又
    改稱：被告庚○○僅係比二號之手勢，向伊表示二號、二號，伊不知有無包括登
    記第二號縣議員候選人歐金獅云云（詳本院九十一年八月二十七日訊問筆錄），
    其前後供述亦有所不同，是以，被告丁○○此部分陳述顯係事後避就之詞，不足
    採信。
三、被告丁○○收受被告庚○○另行交付之一萬六千元後，即將其中之一萬四千元，
    於九十一年一月十五日，在被告癸○○位於臺北縣鶯歌鎮○○街七巷十五號之住
    處，交付四千元予被告癸○○，約定以每票一千元之代價，要求被告癸○○及其
    具有投票權之家人在內共四人，應投票予登記第二號鶯歌鎮鎮長候選人蘇麗雪及
    登記第二號縣議員候選人歐金獅；又於九十一年一月十六日，在被告子○○位於
    臺北縣鶯歌鎮○○街七巷十二號之住處，交付四千元予被告子○○，約定以每票
    一千元之代價，要求被告子○○及其具有投票權之家人在內共四人，應投票予蘇
    麗雪及歐金獅；復在被告辰○○位於臺北縣鶯歌鎮○○街二二號之住處，交付四
    千元予被告辰○○，約定以每票一千元之代價，要求被告辰○○及其具有投票權
    之家人在內共四人，應投票予蘇麗雪及歐金獅；末在被告戊○○位於臺北縣鶯歌
    鎮○○街二六號之住處，交付二千元予被告戊○○，約定以每票一千元之代價，
    要求被告戊○○及其具有投票權之家人在內共二人，應投票予蘇麗雪及歐金獅等
    情，分據被告丁○○於警偵訊及本院調查中自白稱：伊收受被告庚○○交付要求
    伊轉發出去之買票錢後，當日即拿至被告癸○○住處，因被告癸○○家中有四個
    投票權人，故交付被告癸○○四千元，並告知被告癸○○該四千元係被告庚○○
    替登記第二號鶯歌鎮鎮長候選人蘇麗雪及登記第二號縣議員候選人歐金獅買票之
    錢，第二日伊再前往被告子○○之住處，交付被告子○○四千元，另交付被告戊○○二千元，伊皆有告知係被告庚○○替登記第二號鶯歌鎮鎮長候選人蘇麗雪及
    登記第二號縣議員候選人歐金獅買票之錢，另亦有交付被告辰○○四千元等語（
    詳偵查卷宗第十三頁反面、第九三頁及其反面、本院九十一年七月三十日訊問筆
    錄），被告子○○於警偵訊及本院調查中陳稱：九十一年一月某日，有收受被告
    丁○○收付之四千元，被告丁○○未表示要投票給何人，僅表示係走路工，伊心
    中明白這與選舉錢有關等語（詳偵查卷宗第三○頁、第九一頁反面、本院九十一
    年七月三十日訊問筆錄）；被告辰○○於警偵訊及本院調查中陳稱：九十一年一
    月某日，被告丁○○有交付伊四千元，伊問幹麼，被告丁○○即以手勢比二號，
    伊未出聲即將錢收下等語（詳偵查卷宗第三二頁反面、第九一頁）；及被告戊○○於警偵訊及本院調查中自白稱：九十一年一月某日，被告丁○○交付伊二千元
    ，當時未表示什麼，後來被告丁○○前去伊住處，伊詢問何意，被告丁○○比了
    二號手勢等語屬實（詳偵查卷宗第三三頁反面、第九二頁、本院九十一年七月三
    十日訊問筆錄）。至被告子○○固辯稱：被告丁○○僅將錢放在桌上即離開，伊
    不知該錢係何用途云云，而被告丁○○於偵訊及本院調查中雖亦陳稱：好像未向
    被告子○○表示需投票給何人等語（詳偵查卷宗第九三頁、本院九十一年七月三
    十日訊問筆錄），而附合被告子○○之詞，然被告丁○○於警訊中已敘明：確有
    告知被告子○○該款項係被告庚○○替登記第二號鶯歌鎮鎮長候選人蘇麗雪及登
記第二號縣議員候選人歐金獅買票之錢，已如前述，且被告子○○亦供稱：知悉
    該款項係選舉錢等語在卷（詳偵查卷宗第九一頁、本院九十一年七月三十日訊問
    筆錄），則被告丁○○應有告知被告子○○該筆款項係被告庚○○替登記第二號
    鶯歌鎮鎮長候選人蘇麗雪及登記第二號縣議員候選人歐金獅買票之錢，否則被告
    子○○當無知悉該筆款項係選舉投票行賄之款項甚明，是以，被告子○○此部分
    辯解，應係飾卸之詞，不足採信。另被告癸○○於警訊中固辯稱：未收受被告丁○○交付之四千元云云（詳偵查卷宗第二六頁），惟其於偵訊中即改稱：九十一
    年一月某日，被告丁○○曾拿四千元至伊住處給伊，因伊家中有四張票，但當時
    被告丁○○未說明要投給何人，亦未比手勢等語（詳偵查卷宗第九二頁反面），
    衡情，倘被告丁○○交付被告癸○○四千元之目的，非在於要求被告癸○○投票
    予特定之候選人，則被告癸○○於警訊中何需隱瞞收受被告丁○○交付四千元之
    情事？是被告癸○○所辯，亦係卸責之詞，而不足採信。至被告丁○○於警訊中
    雖自承稱：有交付四千元予蕭真雄云云（詳偵查卷宗第十三頁），然被告丁○○
    於本院調查中即改稱：係交付四千元予蕭真雄之配偶即被告辰○○等語（詳本院
    九十一年八月二十七日訊問筆錄），是以，此部分顯係口誤，而不足採信。另被
    告庚○○固僅交付四千元予被告丁○○，約定以每票一千元之代價，要求被告丁○○及其具有投票權之家人在內共四人，應投票予蘇麗雪與歐金獅，另交付一萬
    六千元予被告丁○○，要求被告丁○○轉向其他有投票權之人交付賄賂，並約定
    投票予蘇麗雪與歐金獅，雖如前述，然被告丁○○於收受上述被告庚○○要求其
    轉向其他有投票權之人交付賄賂之一萬六千元後，即將其中之二千元轉贈予身心
    障礙人士丑○○，且未要求丑○○需投票予特定之候選人乙節，業據證人丑○○
    於警訊中供述屬實（詳附於本院卷內之臺北縣政府警察局九十一年十月三十一日
    北警刑字第○九一○一五九四七八號函檢送之丑○○警訊筆錄），既被告丁○○
    交付有投票權人丑○○二千元時，並未要求丑○○需投票予特定之候選人，而約
    定丑○○之投票權為一定之行使，從而，此部分自不構成犯罪，惟參佐被告丁○○陳稱：該二千元係作為丑○○之加菜金等語（詳本院九十一年七月三十日訊問
    筆錄、九十二年三月四日審判筆錄），及被告丁○○收受前開一萬六千元之款項
    時，已允諾被告庚○○將轉向其他有投票權之人交付賄賂等情，則被告丁○○顯
    係將被告庚○○欲其轉向其他有投票權之人交付賄賂而交付之一萬六千元其中之
    二千元，充為自己允諾被告庚○○投票蘇麗雪及歐金獅之代價，並以加菜金名義
    轉贈予身心障礙人士丑○○，當屬無疑，則被告丁○○應係共收受賄賂六千元，
    而許其投票權為一定之行使，亦殆無疑。
四、至被告辛○○、子○○、戊○○固陳稱：伊不一定會投票予指定之候選人（詳偵
    查卷宗第十七頁、第三一頁、第三三頁反面）；被告乙○○、丁○○、辰○○雖
    陳稱：伊不會依指示投票予特定之候選人云云（詳偵查卷宗第十二頁反面、第十
    九頁、第三二頁反面），被告庚○○於偵訊中陳稱：被告乙○○將錢收下時，當
    場並未答應投票予登記第二號鶯歌鎮鎮長候選人蘇麗雪云云（詳偵查卷宗第一一
    二頁反面），縱認屬實，然按公職人員選舉罷免法鑑於現代民主社會中，人民對
    於攸關群體生活品質良窳之政治活動的參與，雖有對於各種公共領域活動參與的
    管道，但仍然以投票選舉人民代表以及公職人員最具有決定性，此在我國目前民
    主發展的狀況，各種公共領域發展未臻完全，投票選舉成為在所有政治參與中極
    其重要的活動情況下尤然，因此為確保使具有投票權之人得以在不受不當干擾之
    情況下行使其投票權，在第五章規定了各種足以影響投票權人正當行使其投票權
    之犯罪類型，冀使投票行為具有表達人民真正意願的正當性，並使政治參與活動
    可以在除公職以外的其他公共領域獲得發展，該法第九十條之一所規定「對於有
    投票權之人，行求期約或交付賄賂或其他不正利益，而約其不行使投票權或為一
    定之行使者，處五年以下有期徒刑，得併科新台幣四十萬元以上四百萬元以下罰
    金。」，便是以金錢或財物對於有投票權人行使投票權進行干擾的犯罪類型，因
    此僅要交付之金錢、財物或其他不正當的利益足以干擾或誘使投票權人為一定之
    投票行為，即屬該法所欲禁止之行為，藉以確保投票權之正當行使，因此所交付
    金錢、財物或不正利益與投票行為間並不以有民事法律上之對價性或有償性為必
    要。本案被告壬○○交付被告辛○○一千元；被告庚○○交付被告乙○○五百元
    、交付被告丁○○四千元（按指被告丁○○自己受賄部分）；被告丁○○交付被
    告癸○○四千元、交付被告子○○四千元、交付被告辰○○四千元、交付被告戊○○二千元等行為，皆足以干擾投票權人之投票行為，且被告壬○○、庚○○、
    丁○○於交付上開款項之際，復要求收受款項之人需投票予特定之候選人，使收
    受款項之人明白得知需支持特定之候選人，則被告壬○○、庚○○、丁○○之行
    為，自皆屬公職人員選舉罷免法第九十條之一所規定之交付賄賂行為；被告辛○○、乙○○、丁○○、癸○○、子○○、辰○○、戊○○之行為，亦皆屬刑法第
    一百四十三條所規定之收受賄賂行為。
五、至祕密證人甲１於警訊中雖證稱：伊知道登記第二號縣議員候選人歐金獅及登記
    第二號鶯歌鎮鎮長候選人蘇麗雪係向鶯歌鎮鳳祥里第十七鄰鄰長李日綁樁為總幹
    事，向下線即被告壬○○、庚○○、丙○○、乙○○等人以每票一千元買票賄選
    ，另被告丁○○原本欲發放三十票之賄選金，確定已發放五票，亦係由被告壬○○及被告庚○○發放賄選金，另被告壬○○亦以每票一千元向被告辛○○、卯○○買票賄選等語（詳偵查卷宗第四六頁反面），惟其於本院調查中即陳稱：未目
    睹被告壬○○買票之情事，因整個村子皆知悉被告壬○○買票之人，拿多少款項
    亦會說出，就伊所知被告壬○○有向被告辛○○、庚○○、乙○○、丙○○、卯
    ○○等人買票，被告壬○○有交付被告庚○○十五萬元、交付被告辛○○一萬元
    ，交付被告庚○○三萬八千元轉交予被告卯○○，另被告庚○○之太太有交付五
    千元予被告丙○○之太太，上開事情均係伊聽別人說的，因本來發錢時，皆係透
    過鄰長丙○○發錢，但被告壬○○及一些不方便透露姓名之人發錢未透過鄰長丙○○發，隔壁的五、六人即找被告丙○○詢問，被告丙○○表示錢係被告庚○○
    發的，隔壁五、六人即去找被告庚○○，然經警逮捕，因隔壁五、六人大小聲，
    伊始知悉此事，另被告庚○○自己在警察局承認收受被告壬○○交付之十五萬元
    ，伊始知悉被告壬○○有交付被告庚○○十五萬元，而被告丙○○、丁○○有親
    自向伊說買票之事等語（詳本院九十一年八月二十二日、九月十二日訊問筆錄）
    ，足知祕密證人甲１前開證詞，皆係自他人處聽聞而來，而非親自聞見，是以，
    祕密證人甲１此部分之證述，皆屬傳聞證據，而不足採信。另祕密證人甲１固亦
    指述：被告壬○○之上線係李日，而被告壬○○亦有向己○○、寅○○、許陳金
    英、張儀柔、林德謨、劉慶勝、陳阿益、周財利、詹有定、潘惠玲、周磚、王金
    枝、楊源杉、楊麗娟以每票一千元之方式買票賄選云云（詳偵查卷宗第四六頁反
    面、第四七頁、本院九十一年八月二十二日訊問筆錄），然此為被告壬○○所否
    認（詳本院九十一年八月二十七日訊問筆錄），互核與證人李日、己○○、寅○○、許陳金英、張儀柔、林德謨、劉慶勝、陳阿益、周財利、詹有定、潘惠玲、
    周磚、王金枝、楊源杉、楊麗娟於警訊及本院審理時證述之情節相符（詳偵查卷
    宗第三五頁、第三九頁、第四一頁、第四四頁反面、第七七頁反面至第七九頁、
    附於本院卷內之臺北縣政府警察局三峽分局九十一年十二月十六日峽警刑字第○
    九一○○二九二五六號函檢送之警訊筆錄、本院九十二年三月四日審判筆錄），
    本院復查無其他證據足以證明被告壬○○確有祕密證人甲１指述之此犯行，此部
    分應屬不能證明，附此敘明。
六、綜上，本件事證明確，被告壬○○、辛○○、庚○○、乙○○、丁○○、癸○○
    、子○○、辰○○、戊○○之犯行，皆洵堪認定，應依法論科。
貳、論罪科刑情形：
一、核被告壬○○、庚○○、丁○○（收受被告庚○○另行交付之一萬六千元，允諾
    以每票一千元之代價轉向其他有投票權之人交付賄賂，嗣將其中之一萬四千元分
    別向被告癸○○、子○○、辰○○、戊○○交付賄賂，並約定投票予蘇麗雪與歐
    金獅部分）所為，皆犯公職人員選舉罷免法第九十條之一第一項之對於有選舉權
    人交付賄賂罪。而公職人員選舉罷免法第九十條之一第一項之投票行賄罪，乃刑
    法第一百四十四條投票行賄罪之特別法，僅論以公職人員選舉罷免法（最高法院
    八十九年度台上字第一七○一號判決意旨可資參照）。又被告丁○○於偵查自白
    犯罪，併依公職人員選舉罷免法第九十條之一第五項前段減輕其刑。被告庚○○
    、丁○○先後多次投票行賄犯行，均係時間緊接，所犯又係犯罪構成要件相同之
    罪名，顯皆係基於概括犯意反覆為之，均屬連續犯，應依刑法第五十六條之規定
    論以一罪，並加重其刑，被告丁○○部分先加後減之。再其二人就上開犯行，有
    犯意之聯絡、行為之分擔，皆為共同正犯。被告辛○○、丁○○（收受被告庚○○交付之四千元，而許以投票予登記第二號鶯歌鎮鎮長候選人蘇麗雪及登記第二
    號縣議員候選人歐金獅，併將被告庚○○欲其轉向其他有投票權之人交付賄賂而
    交付之一萬六千元其中之二千元，充為自己允諾被告庚○○投票蘇麗雪及歐金獅
    之代價，並以加菜金名義轉贈予身心障礙人士丑○○部分）、乙○○、癸○○、
    子○○、辰○○、戊○○所為，皆係犯刑法第一百四十三條第一項之投票受賄罪
    。另被告丁○○所犯上開二罪，犯意各別，罪名互異，應分論併罰之。按選舉乃
    民主政治最重要之表徵，其攸關一國政治良窳甚鉅，而賄選為敗壞選風之主要根
    源，本院審酌被告壬○○、庚○○、丁○○對於有投票權人交付賄賂而與其等約
    為投票權一定之行使之行為嚴重妨害選舉之公正性，被告辛○○、丁○○、乙○○、癸○○、子○○、辰○○、戊○○為貪圖小利，竟收受賄賂而許其等投票權
    為一定之行使，被告壬○○於警偵訊及本院調查中猶不知悔改，仍飾詞狡辯，被
    告庚○○、辛○○於警偵訊中坦承犯行，於本院調查中則否認犯行，被告丁○○
    、子○○、辰○○、戊○○坦承犯行之犯後態度，交付賄賂之次數、人數、受賄
    之金額，暨其等犯罪之動機、目的、方法等一切情狀，各量處如主文所示之刑，
    並分別諭知易科罰金之折算標準，被告丁○○併定應執行刑及諭知易科罰金之折
    算標準，復依公職人員選舉罷免法第九十八條第三項規定，同時諭知各褫奪公權
    一年，以資懲戒。第查：被告辛○○、庚○○、乙○○、丁○○、癸○○、子○○、辰○○皆素無前科，被告戊○○因贓物案件，於八十一年九月四日，經臺灣
    桃園地方法院判處有期徒刑六月，如易科罰金，以三百元折算一日確定，嗣於八
    十一年十月十三日易科罰金執行完畢，有臺灣高等法院檢察署刑案紀錄簡覆表八
    紙在卷可稽，或未曾受有期徒刑以上刑之宣告，或雖曾受有期徒刑以上刑之宣告
    ，然於執行完畢後，五年內未曾受有期徒刑以上刑之宣告，其八人於經此偵審程
    序及科刑之教訓後，當知所警惕信無再犯之虞，本院認其所宣告之刑以暫不執行
    為適當，皆併予宣告緩刑二年，以啟自新。至被告壬○○固亦未曾受有期徒刑以
    上刑之宣告，雖有臺灣高等法院檢察署刑案紀錄簡覆表乙紙在卷可憑，然本院認
    其迭於警偵訊及本院調查中均否認犯行，既不知悔悟，實難信其無再犯之虞，是
    以，本院認其無宣告緩刑之餘地，附此說明。至被告辛○○收受之賄款一千元，
    被告丁○○收受之賄款六千元，被告乙○○收受之賄款五百元，被告癸○○、子
    ○○、辰○○、戊○○收受之賄款各四千元、四千元、四千元及二千元，併依刑
    法第一百四十三條第二項之規定宣告沒收之，如全部或一部不能沒收時，追徵其
    價額。另被告壬○○、庚○○、丁○○交付之賄款，因已在前開收受賄款之被告
    辛○○、丁○○、癸○○、子○○、辰○○、戊○○諭知沒收，此部分自無重覆
    宣告沒收之必要，附此敘明。
參、公訴意旨另認：被告壬○○另在被告辛○○之住處，交付被告庚○○十五萬元作
    為買票用途，被告庚○○即交付被告丙○○五千元、交付被告卯○○三萬八千元
    ，除約定該二人投票予登記第二號鶯歌鎮鎮長候選人蘇麗雪、登記第二號縣議員
    候選人歐金獅外，另約定由該二人以一票一千元之代價，向其他不特定人買票，
    且約定投票予各開候選人，而認被告壬○○、庚○○此部分亦涉有公職人員選舉
    罷免法第九十條之一第一項之對於有選舉權人交付賄賂罪云云，然此為被告壬○○、庚○○堅詞否認，被告壬○○辯稱：未曾交付被告庚○○十五萬元；被告庚○○則以：未曾收受被告壬○○十五萬元，亦未曾交付被告丙○○五千元、交付
    被告卯○○三萬八千元等語置辯。經查：
一、被告壬○○迭於警偵訊及本院調查中陳稱：未曾交付被告庚○○十五萬元等語（
    詳偵查卷宗第八頁、第九七頁、第一一三頁反面、本院九十一年七月三十日訊問
    筆錄），核與被告庚○○於本院調查中所述：未曾收受被告壬○○交付之十五萬
    元等語相符（詳本院九十一年七月三十日訊問筆錄）。至被告庚○○於警訊中固
    陳稱：被告壬○○於九十一年一月十五日中午，獨自一人交付伊十五萬元，並告
    知伊該筆款項係此次登記第二號鶯歌鎮鎮長候選人蘇麗雪及登記第二號縣議員候
    選人歐金獅買票之款項云云（詳偵查卷宗第十頁），然其於偵訊中則改稱：被告
    壬○○交付伊十五萬元時未說明係何用途，伊亦無追問云云（詳偵查卷宗第九四
    頁反面），嗣於本院調查中則改稱：未收受被告壬○○交付之十五萬元，因警訊
    時伊剛洗腎回來，警察表示大家都有承認為何伊不承認，伊感覺不答應警察也不
    行，當時身體又不舒服，故如此表示等語（詳本院九十一年七月三十日訊問筆錄
    ），前後互核，就究有無收受被告壬○○交付之十五萬元及收受時，被告壬○○
    有無表示該筆款項係登記第二號鶯歌鎮鎮長候選人蘇麗雪及登記第二號縣議員候
    選人歐金獅買票之賄款等情，其供述已有所歧異，而有瑕疵不足採信。
二、被告庚○○所辯：未曾交付被告丙○○五千元、交付被告卯○○三萬八千元等語
    ，核與被告丙○○、被告卯○○迭於警偵訊及本院調查中供述之情節相符（詳偵
    查卷宗第二○頁反面、第二二頁、第九四頁、第一一三頁、本院九十一年七月三
    十日訊問筆錄）。至被告庚○○於警訊中固陳稱：伊有拿三萬八千元予被告卯○○，並要求其投票予登記第二號鶯歌鎮鎮長候選人蘇麗雪及登記第二號縣議員候
    選人歐金獅，另拿給被告丙○○五千元云云（詳偵查卷宗第十頁），然其於偵查
    中即改稱：因被告卯○○與伊同為登記第二號鶯歌鎮鎮長候選人蘇麗雪造勢，故
    伊始交付被告卯○○三萬八千元，另因被告丙○○一同與伊發放登記第二號鶯歌
    鎮鎮長候選人蘇麗雪之傳單，故伊交付被告丙○○五千元云云（詳偵查卷宗第九
    五頁、第一一二頁反面），嗣於本院調查中則改稱：未交付被告鄭秀金三萬八千
    元，亦未交付被告丙○○五千元，因警察一直逼伊，伊始如此供述等語（詳本院
    九十一年七月三十日、八月二十七日訊問筆錄），就有無交付被告卯○○三萬八
    千元、交付被告丙○○五千元及交付時係表明需投票予登記第二號鶯歌鎮鎮長候
    選人蘇麗雪及登記第二號縣議員候選人歐金獅或僅係因同為登記第二號鶯歌鎮鎮
    長候選人蘇麗雪造勢、發放傳單，始交付前開款項，其供述亦有所矛盾而有所瑕
    疵。
三、再者，祕密證人甲１於警訊之證詞皆係傳聞證據而不足採信，並如前述，此外，
    復無扣得前述十五萬元、五千元、三萬八千元可證，自不得僅憑被告庚○○前後
    不一存有瑕疵之自白，即遽認被告壬○○、庚○○有前開公訴人所指之犯行。
四、綜上，此二部分應屬不能證明，然公訴人認此二部分與右揭經本院論罪科刑部分
    ，有連續犯之裁判上一罪關係，本院爰不另為無罪判決之諭知，附此說明。
肆、無罪部分
一、公訴意旨另認：被告丙○○亦自被告庚○○處收受五千元之賄款；被告卯○○亦
    自被告庚○○處收受三萬八千元之賄款，除約定投票予登記第二號縣議員候選人
    歐金獅及登記第二號鶯歌鎮鎮長候選人蘇麗雪，另約定由該二人以每票一千元之
    代價，轉向其他不特定有投票權之人買票，且約定投票予各開候選人，於預備買
    票時即經警查獲；被告丁○○按被告癸○○、子○○、辰○○、戊○○實際具有
    投票權之人數，各交付買票之賄款四千元、四千元、四千元、二千元，除約定投
    票予登記第二號鶯歌鎮鎮長候選人蘇麗雪及登記第二號縣議員候選人歐金獅外，
    另約定將其餘賄款交予同戶中有投票權之人，其四人於預備買票時，即經警查獲
    ，因認被告丙○○、鄭秀金亦涉有公職人員選舉罷免法第九十條之一第二項之預
    備投票行賄罪及刑法第一百四十三條第一項投票受賄罪；被告癸○○、子○○、
    辰○○、戊○○另涉有公職人員選舉罷免法第九十條之一第二項之預備投票行賄
    罪云云。
二、按犯罪事實應依證據認定之，無證據不得推定其犯罪事實。又不能證明被告犯罪
    者，應諭知無罪之判決。刑事訴訟法第一百五十四條、第三百零一條第一項前段
    分別定有明文。又犯罪事實之認定，應憑真實之證據，倘證據是否真實尚欠明確
    ，自難以擬制推測之方法，為其判斷之基礎，而認定犯罪事實之證據係指足以認
    定被告確有犯罪行為之積極證據而言，該項證據自須適合於被告犯罪事實之認定
    ，始得採為斷罪資料，最高法院五十三年度臺上字第六五六號、二十九年度上字
    第三一○五號判例可資參照。
三、經查：
（一）被告丙○○未自被告庚○○處收受五千元之賄款；被告卯○○亦未自被告庚○○處收受三萬八千元之賄款，已如前述，既未收受賂賄，更遑論如何預備投票
      行賄，是以，此部分應屬不能證明。
（二）被告丁○○於交付被告癸○○、子○○、辰○○、戊○○賄款時，僅約定投票
      予登記第二號鶯歌鎮鎮長候選人蘇麗雪及登記第二號縣議員候選人歐金獅，並
      未要求其四人將其餘賄款交予同戶中有投票權之人，此觀之被告丁○○歷次供
      述即可明（詳偵查卷宗第十三頁反面、第十四頁），而核諸被告子○○於本院
      調查中供稱：伊未叫家中其他三位有投票權之人投票予特定候選人，亦無拿錢
      給家中其他三位有投票權人等語（詳本院九十一年七月三十日訊問筆錄），被
      告辰○○於偵訊中陳稱：伊未將此事告知家中其他有投票權之人等語（詳偵查
      卷宗第九一頁反面），被告戊○○於偵訊中陳稱：錢花掉後，伊始告知太太被
      告丁○○有買票之情事等語（詳偵查卷宗第九二頁），被告癸○○於偵訊中供
      稱：伊錢拿了後，即拿去加菜等語（詳偵查卷宗第九二頁反面），足知被告癸○○、子○○、辰○○、戊○○收受前開賄款後，並未將其餘賄款交予同戶中
      有投票權之人，亦未要求同戶中有投票權之人需投票予特定之候選人，是以，
      被告癸○○、子○○、辰○○、戊○○四人，自不構成預備投票行賄罪，且公
      訴人於起訴書中僅敘述被告癸○○、子○○、辰○○、戊○○四人於預備買票
      時，即經警查獲，然就被告癸○○、子○○、辰○○、戊○○四人究係如何預
      備買票，則未提及，是被告癸○○、子○○、辰○○、戊○○四人究有無預備
      投票行賄行為，即有可疑之處，
四、此外，復查無其他積極證據足認被告丙○○、卯○○有何公訴人所指之公職人員
    選舉罷免法第九十條之一第二項之預備投票行賄罪及刑法第一百四十三條第一項
    投票受賄罪；被告癸○○、子○○、辰○○、戊○○有何公訴人所指之公職人員
    選舉罷免法第九十條之一第二項之預備投票行賄罪，應屬不能證明犯罪，此部分
    ，本院自應諭知被告丙○○、卯○○、癸○○、子○○、辰○○、戊○○無罪之
    判決。
據上論斷，應依刑事訴訟法第二百九十九條第一項前段、第三百零一條第一項前段，
公職人員選舉罷免法第九十條之一第一項、第五項、第九十八條第三項，刑法第十一
條前段、第二十八條、第五十六條、第一百四十三條第一項、第二項、第五十一條第
五款、第四十一條第一項前段、第七十四條第一款、第二款，罰金罰鍰提高標準條例
第二條，判決如主文。
本案經檢察官李海龍到庭執行職務。
中      華      民      國      九十二      年      三    月    十八    日
                                  臺灣板橋地方法院刑事第四庭
                                          法  官  游  秀  雯
右正本證明與原本無異。
如不服本判決，應於判決送達後十日內，向本院提出上訴狀。
                                          書記官  張  玉  如
中      華      民      國      九十二年      三    月   二十一   日
附錄本案論罪科刑法條全文：
公職人員選舉罷免法第九十條之一
對於有投票權之人，行求期約或交付賄賂或其他不正利益，而約其不行使投票權或為
一定之行使者，處五年以下有期徒刑，得併科新台幣四十萬元以上四百萬元以下罰金
。
預備犯前項之罪者，處一年以下有期徒刑。
預備或用以行求期約或交付之賄賂，不問屬於犯人與否，沒收之。
犯第一項或第二項之罪，於犯罪後六個月內自首者，減輕或免除其刑；因而查獲候選
人為共犯者免除其刑。
犯第一項或第二項之罪，在偵查中自白者，減輕其刑；因而查獲候選人為共犯者，減
輕或免除其刑。
刑法第一百四十三條
有投票權之人，要求、期約或收受賄賂或其他不正當利益，而許以不行使其投票權或
為一定之行使者，處三年以下有期徒刑，得併科五千元以下罰金。
犯前項之罪者，所收受之賄賂沒收之。如全部或一部不能沒收時，追徵其價額。


司法院資訊處製作；財團法人民間司法改革基金會備份。
